---
title: "Borrador"
author: "Sol Astengo"
format: pdf
---

```{r}
library(here)
library(readxl)
receptivo <- read_excel(here::here(
  "receptivo.xlsx"
  ))
View(receptivo)
```
```{r}
library(here)
library(readxl)
diccionario <- read_excel(here::here(
  "Diccionario.xlsx"
  ))

View(diccionario)

```

# Introducción.

# Preguntas de interés.
 Distribución de gastos (por persona) según motivo de ingreso al país.
 
 ¿Con que motivo ingresa al país según nacionalidad del grupo?
 
 ¿Los gastos de las personas (por día) que ingresen al país en el futuro se comportaran igual dependiendo del motivo del ingreso? - Gasto promedio diario por persona segun motivo, nivel educativo, transporte por el que ingresa al país.
 Variable de respuesta: Gasto promedio diario (por persona)
 Variables explicativas: motivo, nivel educativo, transporte por el que ingresa al país.
 
 De qué nacionalidades son las personas que ingresan al país (mapa)

# Análisis exploratorio de los datos.
# Modelo predictivo.
# Versión inicial de la shiny app.
# Shiny app disponible en servido RStudio.

